【裁判字號】    99,聲,49
【裁判日期】    990819
【裁判案由】    聲明異議
【裁判全文】
臺灣臺北地方法院民事裁定                99年度聲字第49號
異  議  人  甲○○○○○○○○.
上列異議人對於本院提存所中華民國99年3月4日（99）取勇字第
1323號函否准取回本院71年度存字第3494號擔保提存事件之處分
，聲明異議，本院裁定如下：
    主  文
異議駁回。
    理  由
一、本件異議意旨略以：異議人於民國 71年8月17日聲請提存，
    迄今已逾25年，應有修正後提存法第30條第1項第4款規定之
    適用，應於提存法修正施行翌日起2年內（即 98年12月14日
    ）前聲請取回，異議人於98年12月10日向鈞院聲請返還提存
    物並未逾前開法定不變期間。又鈞院於 99年2月22日裁定准
    予返還提存物，該裁定於99年3月27日確定，聲請人於99年4
    月14日始收受該裁定之確定證明書，該時已逾提存法第30條
    第1項第4款之除斥期間，是縱認異議人聲請返還提存物之時
    間已罹於時效，亦係因法院審理程序之作業時間所致，並不
    可歸責於異議人，鈞院99年度取勇字第1323號應予撤銷，准
    予異議人取回提存物，是爰依提存法第24條第 1項提出異議
    云云。
二、按應供擔保之原因消滅、供擔保人證明受擔保利益人同意返
    還，或訴訟終結後，供擔保人證明已定20日以上之期間，催
    告受擔保利益人行使權利而不行使者，法院應依供擔保人之
    聲請，以裁定命返還其提存物，民事訴訟法第104條第1項定
    有明文。前開規定，於其他依法令供訴訟上之擔保者準用之
    ，並為同法第106條所規定。另按提存物不能依第10條第3項
    、第17條第2項、第18條第2項或其他法律規定歸屬國庫者，
    自提存之翌日起25年內未經取回或領取時，亦歸屬國庫。前
    項情形，提存人或受取權人因不可歸責於自己之事由致未取
    回或領取提存物者，得於歸屬國庫之翌日起二年內聲請該管
    法院裁定准予返還提存物。不能返還者，得請求償還相當於
    提存物歸屬國庫時之價額，提存法第20條亦有明文。是提存
    物自提存之翌日起，已逾25年期間者，原則上均應適用96年
    12 月12日新增之提存法第20條第1項規定，歸屬國庫，此有
    司法院院台廳民三字第0990003032號函示意旨可參，且於該
    函示第二點亦有說明提存法第20條第1項所謂：「提存物不
    能依第10條第3項、第17條第2項、第18條第2項或其他法律
    規定歸屬國庫者」尚應包括提存雖具有提存法第10條第3項
    、第17條第2項、第18條第2項或其他法律規定情形，而不能
    依各該條項所定期間歸屬國庫之情形在內。又按，自提存之
    翌日起已逾25年之提存物未歸屬國庫之提存事件，本法修正
    施行之翌日起，得於2年內聲請領取或取回，提存法第30條
    第1項第4款復有明文。
三、本件異議人前遵本院71年度全字第2202號假處分裁定，曾於
    71年8月17日提供新台幣（下同）60,000元為擔保金（下稱
    系爭提存物），並以本院71年度存字第3494號辦理提存在案
    ，因自提存之日起算至上開提存法公布施行之日（96年12月
    12日修正施行），已逾25年，本院提存所曾於提存法修正前
    之90年12月28日函知聲請人，應於供擔保之原因消滅後5年
    內聲請返還提存物，逾期系爭提存物即歸屬於國庫，嗣再於
    提存法修正施行後之97年7月31日函知聲請人，系爭提存物
    若有修正後第18條第1項情形之一，且提存法修正施行日以
    前該應供擔保原因已消滅逾5年，得依提存法第30條第1項第
    2款之規定，於提存法修正施行之翌日起2年內聲請取回，倘
    無法依提存法第18條之規定聲請返還提存物，仍得依民事訴
    訟法第104條第1項之規定請求返還提存物，並有說明如自提
    存日起已逾25年者，依提存法第30條第1項第4款之規定，亦
    得於提存法修正施行之翌日起算2年內聲請取回系爭提存物
    ，此情經本院調閱71年度存字第3494號卷宗審核無誤。而依
    異議人聲請取回提存物之事由，既係基於民事訴訟法第104
    條第1項第3款所為，並無提存法第10條第3項或第17條第2項
    所規定清償提存逾10年未取回即歸屬國庫，或提存法第18條
    第2項所規定供擔保原因消滅翌日起逾10年即歸屬國庫之情
    形，依前揭規定意旨說明，此取回之聲請即應適用提存法第
    20 條第1項規定關於25年除斥期間之規定，且因系爭提存物
    自提存日之翌日（即71年8月18日）起迄至提存法修正施行
    之日復已逾25年，於提存法修正施行時系爭提存物復尚未解
    繳國庫，異議人並得適用提存法第30條第1項第4款規定，於
    提存法修正施行翌日（即96年12月13日）起2年內尚可聲請
    領取或取回系爭提存物；然而，本件異議人僅曾於提存法修
    正施行日翌日起之2年內即98年12月10日聲請本院裁定准予
    返還提存物，並非向本院提存所聲請領取或取回提存物，有
    聲請人提出之聲請狀影本一份在卷可按，此僅係異議人另依
    民事訴訟法第104條第1項第3款規定聲請法院裁定准予返還
    提存物，並非向本院提存所聲請取回提存物，異議人係迄99
    年4月19日始執前開聲請准予返還提存物之裁定（本院98年
    度審司聲字第3456號）為取回事由，向本院提存所聲請取回
    ，關於其聲請取回權利是否已逾除斥期間，仍應以其取回聲
    請之時定之，與其聲請取回所須具備之本院准予返還提存物
    裁定聲請時間，核屬二事，因之，斯時異議人之取回聲請確
    已逾前述提存法第30條第1項第4款之該法修正施行翌日起2
    年內除斥期間，該提存物已因除斥其間經過而歸屬國庫，自
    無從令異議人取回。
四、至於異議人異議意旨另稱未能在除斥期間屆至前聲請取回，
    係因當時尚在聲請法院裁定准予返還提存物，並未收到裁定
    而無從聲請取回一節，至多要屬有無提存法第20條第2項關
    於倘提存人有不可歸責於自己之事由，致未能於提存法修正
    施行之翌日起2年內向提存所取回或領取提存物，得於系爭
    提存物歸屬國庫之翌日起二年內，以國庫為相對人，聲請該
    管法院裁定准予返還提存物規定之適用，此要屬異議人是否
    依該規定以國庫為對象，另行聲請法院裁定准予返還提存物
    之問題，此情由是否屬實並非本件所得審究，在異議人尚未
    取得法院依提存法第20條第2項所為裁定之情形下，仍不得
    逕向本院提存所請求取回或領回。綜上所述，前開提存物迄
    異議人聲請取回時既已因除斥其間經過而歸屬國庫，聲請人
    前開取回之聲請即無從准許之，本院提存所因而否准異議人
    聲請取回提存物，經核於法並無不合，異議人仍執上詞指摘
    提存所否准處分不當，並無理由，應予駁回。
五、據上論結，本件聲明異議為無理由，依提存法第30條第1項
    第4款，裁定如主文。
中    華    民    國    99    年    8     月    19    日
                  民事第六庭    法  官  林麗真
以上正本係照原本作成
如對本裁定抗告須於裁定送達後10日內向本院提出抗告狀，並繳
納抗告費新臺幣1,000元
中    華    民    國    99    年    8     月    19    日
                                書記官  黃靖雅

司法院資訊處製作；財團法人民間司法改革基金會備份。
